---
title: "Pipeline POGIT — Adidas | Script 1: Preparación del Survey"
author: "Tesis de Maestría"
date: "`r format(Sys.Date(), '%d de %B de %Y')`"
output:
  html_document:
    toc: true
    toc_float: true
    toc_depth: 3
    theme: flatly
    highlight: tango
    number_sections: true
    df_print: paged
---

```{r setup, include=FALSE}
knitr::opts_chunk$set(
  echo    = TRUE,
  message = TRUE,
  warning = FALSE,
  cache   = FALSE
)
```

---

> **Sobre este documento**
> Este R Markdown corresponde al **Script 1** del pipeline POGIT aplicado a la marca **Adidas**.
> Está basado directamente en el `code1.R` entregado por la directora de tesis (caso Apple).
> El script carga el survey de participantes del panel Amazon, construye las variables dummy
> de raza y eventos de vida, e integra todo en un objeto `survey_enriched` que será consumido
> por el Script 2.
>
> **Modificaciones respecto a `code1.R` (Apple):**
>
> | Etiqueta | Bloque | Descripción |
> |----------|--------|-------------|
> | MOD-01 | Bloque 9 | *(Eliminado)* Ya no se genera un PDF combinado; ver MOD-04 |
> | MOD-02 | Bloque 3 | `bar_plot()` ahora acepta fuente serif/Times y tamaños configurables (`base_size`, `font_family`, `axis_text_size`) |
> | MOD-03 | Bloques 8 y 9 | Los 20 títulos y etiquetas de las gráficas se tradujeron al español |
> | MOD-04 | Bloque 9 | Cada gráfica se exporta como **PDF individual** vía `ggsave()` a 7×5 in / 300 dpi, directamente en `C:/Users/User/Documents/Maestria Ciencia de Datos - PUJ Cali/Proyecto_Maestria_SOW_Addidas/cod_grupo2 2/cod_grupo2/Graficas_Addidas`, lista para incluir en LaTeX |
> | MOD-05 | Bloque 3, 8, 9 | `bar_plot()` envuelve automáticamente títulos largos (`title_wrap`) y, para variables con categorías largas, también las etiquetas del eje (`label_wrap`) — corrige el recorte que aparecía en raza, educación, frecuencia y cambios de vida |
>
> Los Bloques 1, 2, 4, 5, 6 y 7 son idénticos al original porque el survey es el mismo
> para Apple y para Adidas: los mismos participantes, las mismas preguntas demográficas.
> Los cambios de esta versión se concentran en la presentación visual de las gráficas
> (Bloques 3, 8 y 9), no en la lógica de datos.

---

# Bloque 1 — Carga de paquetes

## ¿Qué hace este bloque y por qué es necesario?

Antes de ejecutar cualquier análisis, R necesita cargar las **librerías** que contienen las funciones especializadas del pipeline. Este bloque define el listado completo de paquetes y los carga mediante una función personalizada `load_pkg()`, que verifica que todos hayan sido instalados correctamente.

La razón de centralizar la carga aquí es que si algún paquete falta, el error aparece desde el inicio y no a mitad del análisis. Los paquetes cubren cuatro grandes áreas: **manipulación de datos** (`tidyverse`, `janitor`, `lubridate`), **visualización** (`ggplot2`, `scales`, `patchwork`), **modelación** (`pscl`, `tidymodels`, `caret`) y **cómputo paralelo** (`parallel`, `furrr`, `optimParallel`), este último necesario para la estimación del modelo POGIT en el Script 3.

```{r bloque-1-paquetes}
packages <- unique(c(
  "tidyverse", "lubridate", "janitor", "skimr", "snakecase",
  "stringr", "dplyr", "gridExtra", "scales", "viridis",
  "patchwork", "fastDummies", "readxl", "openxlsx", "tidymodels",
  "Matrix", "caret", "pscl", "xgboost", "Metrics",
  "numDeriv", "optimParallel", "parallel", "furrr", "progressr",
  "tibble", "readr", "forcats", "ggplot2", "tidyr"
))

load_pkg <- function(pkgs) {
  ok <- vapply(pkgs, function(p) {
    suppressPackageStartupMessages(require(p, character.only = TRUE))
  }, logical(1))
  if (any(!ok)) {
    stop("Packages not installed/loaded: ", paste(pkgs[!ok], collapse = ", "))
  }
  invisible(ok)
}
load_pkg(packages)
```

---

# Bloque 2 — Configuración visual y paleta de colores

## ¿Qué hace este bloque y por qué es necesario?

Este bloque establece dos configuraciones globales: el **locale** del sistema y la **paleta de colores**. Ambas deben definirse *antes* de la función `bar_plot()` del Bloque 3, porque `bar_plot()` usa `pal` como valor por defecto de su argumento `fill_pal`.

```{r bloque-2-config-visual}
loc_ok <- base::Sys.setlocale("LC_ALL", "es_ES.UTF-8")
if (identical(loc_ok, "")) {
  warning(
    "Could not set locale 'es_ES.UTF-8'; ",
    "separators and month names will use the default locale."
  )
}

pal <- c(
  azul_1   = "#4E79A7",
  naranja  = "#F28E2B",
  rojo     = "#E15759",
  turquesa = "#76B7B2",
  verde    = "#59A14F",
  amarillo = "#EDC948",
  morado   = "#B07AA1",
  rosa     = "#FF9DA7",
  cafe     = "#9C755F",
  gris     = "#BAB0AC"
)
```

---

# Bloque 3 — Función `bar_plot()` y funciones auxiliares

## ¿Qué hace este bloque y por qué es necesario?

> ⚠️ **MOD-02 — CAMBIO ADIDAS:** `bar_plot()` ahora recibe tres argumentos nuevos:
> `base_size` (tamaño base del texto del tema, default 18 — antes el default implícito de
> `theme_minimal()` era 11), `font_family` (default `"serif"`, que renderiza como una
> tipografía tipo Times en la mayoría de dispositivos PDF) y `axis_text_size` (override
> opcional, solo para variables con muchas categorías donde el texto del eje necesita ser
> más pequeño que el resto para no desbordarse — ej. estado, raza, educación).
>
> También se tradujo la etiqueta fija del eje Y, que antes decía `"Number of participants"`.

Este bloque define la función `bar_plot()` y dos funciones auxiliares de uso general en el pipeline: `mode_safe()` y `reorder_drop_id()`.

`bar_plot()` genera gráficas de barras **horizontales** estandarizadas para cualquier variable categórica del survey. Encapsula la lógica de visualización siguiendo el principio **DRY**: en lugar de repetir el código 20 veces, una sola función recibe el dataframe, la variable, los títulos y parámetros opcionales y produce el gráfico.

**Nota sobre la fuente "Times Roman":** `family = "serif"` es la opción más robusta multiplataforma — en la gran mayoría de los dispositivos PDF de R (especialmente `cairo_pdf`, que se usa en el Bloque 9) se renderiza como una tipografía métricamente equivalente a Times. Si tu universidad exige el nombre exacto **"Times New Roman"** (no solo una serif equivalente), la alternativa más confiable es el paquete `showtext`, que carga el archivo de fuente real sin depender de qué tenga instalado el sistema operativo:
>
> ```r
> # Alternativa para fuente EXACTA "Times New Roman" (opcional, multiplataforma)
> # install.packages("showtext")
> # library(showtext)
> # font_add(family = "Times New Roman",
> #          regular = "C:/Windows/Fonts/times.ttf")  # Windows
> # # regular = "/System/Library/Fonts/Supplemental/Times New Roman.ttf"  # Mac
> # showtext_auto()
> # # Luego usar font_family = "Times New Roman" en bar_plot()
> ```
>
> Por defecto dejamos `"serif"` porque no depende de rutas de archivo ni de instalar nada adicional.

`mode_safe()` calcula la moda de un vector ignorando NAs. `reorder_drop_id()` filtra un dataframe a un conjunto de `response_id` y los reordena para coincidir exactamente con el orden de referencia — se usará en el Script 2.

```{r bloque-3-funciones}
bar_plot <- function(df, var, title, x_lab,
                     fill_pal = pal, text_size = 4.5,
                     base_size = 18, font_family = "serif",
                     axis_text_size = NULL,
                     title_wrap = 36, label_wrap = NULL) {

  counts <- df %>%
    dplyr::filter(!is.na({{ var }})) %>%
    dplyr::count({{ var }}, name = "n") %>%
    dplyr::mutate(
      pct     = n / sum(n) * 100,
      var_chr = as.character({{ var }})
    ) %>%
    dplyr::arrange(dplyr::desc(n)) %>%
    dplyr::mutate(var_chr = forcats::fct_reorder(var_chr, n))

  fill_vals <- rep(unname(fill_pal), length.out = nrow(counts))
  names(fill_vals) <- levels(counts$var_chr)

  # [MOD-05] ggplot2 NO hace salto de l\u00ednea autom\u00e1tico en el t\u00edtulo. Si el
  # t\u00edtulo es m\u00e1s ancho que el lienzo (en especial con base_size grande),
  # se recorta en el borde derecho en vez de pasar a una segunda l\u00ednea.
  # str_wrap() lo soluciona insertando saltos de l\u00ednea donde haga falta.
  title_wrapped <- stringr::str_wrap(title, width = title_wrap)

  p <- ggplot2::ggplot(counts, ggplot2::aes(x = var_chr, y = n, fill = var_chr)) +
    ggplot2::geom_col() +
    ggplot2::geom_text(
      ggplot2::aes(label = sprintf("%.1f%%", pct), y = n),
      hjust = -0.1, size = text_size, colour = "black",
      family = font_family
    ) +
    ggplot2::coord_flip() +
    ggplot2::scale_y_continuous(
      expand = ggplot2::expansion(mult = c(0, 0.20))
    ) +
    ggplot2::scale_fill_manual(values = fill_vals, guide = "none") +
    ggplot2::labs(title = title_wrapped, x = x_lab, y = "N\u00famero de participantes") +
    ggplot2::theme_minimal(base_size = base_size) +
    ggplot2::theme(
      text = ggplot2::element_text(family = font_family),
      plot.title = ggplot2::element_text(lineheight = 1.05)
    )

  # [MOD-02] Override opcional de tama\u00f1o de texto del eje (variables con muchas categor\u00edas)
  if (!is.null(axis_text_size)) {
    p <- p + ggplot2::theme(axis.text.y = ggplot2::element_text(size = axis_text_size))
  }

  # [MOD-05] Override opcional: envuelve en varias l\u00edneas las categor\u00edas del
  # eje cuyo texto es largo (raza, educaci\u00f3n, eventos de vida, frecuencia...),
  # para que no empujen el resto de la gr\u00e1fica fuera del lienzo.
  if (!is.null(label_wrap)) {
    p <- p + ggplot2::scale_x_discrete(
      labels = function(x) stringr::str_wrap(x, width = label_wrap)
    )
  }

  p
}

mode_safe <- function(x) {
  x <- x[!is.na(x) & x != ""]
  if (length(x) == 0) return(NA_character_)
  ux <- unique(x)
  ux[which.max(tabulate(match(x, ux)))]
}

reorder_drop_id <- function(df, ref_ids) {
  df %>%
    dplyr::filter(response_id %in% ref_ids) %>%
    dplyr::slice(match(ref_ids, response_id))
}
```

> **Output esperado:** Ningún output visible. `exists("bar_plot")` devolverá `TRUE`.

---

# Bloque 4 — Carga del survey

```{r bloque-4-carga-survey}
survey <- readr::read_csv(
  "data/survey-data/survey.csv",
  show_col_types = FALSE
) %>%
  janitor::clean_names()

message("Survey cargado: ", nrow(survey), " filas, ", ncol(survey), " columnas")
```

---

# Bloque 5 — Procesamiento de la pregunta de raza (multi-respuesta)

```{r bloque-5-race-dummies}
race_levels <- c(
  "White or Caucasian",
  "Black or African American",
  "Asian",
  "American Indian/Native American or Alaska Native",
  "Native Hawaiian or Other Pacific Islander",
  "Other"
)

race_long <- survey %>%
  dplyr::select(response_id, race_raw = q_demos_race) %>%
  dplyr::filter(!is.na(race_raw) & race_raw != "") %>%
  dplyr::mutate(
    race_raw = race_raw %>%
      stringr::str_replace_all("\\s*/\\s*", "/") %>%
      stringr::str_replace_all("\\s*,\\s*", ", ") %>%
      stringr::str_squish()
  ) %>%
  tidyr::separate_rows(race_raw, sep = ",\\s*") %>%
  dplyr::mutate(race_raw = stringr::str_trim(race_raw))

race_dummies <- race_long %>%
  dplyr::mutate(
    race  = factor(race_raw, levels = race_levels),
    value = 1L
  ) %>%
  dplyr::select(-race_raw) %>%
  tidyr::pivot_wider(
    names_from   = race,
    values_from  = value,
    names_prefix = "race_",
    values_fill  = 0L
  ) %>%
  janitor::clean_names()

needed_race <- paste0("race_", janitor::make_clean_names(race_levels))
race_dummies[setdiff(needed_race, names(race_dummies))] <- 0L

message("race_dummies: ", ncol(race_dummies) - 1, " columnas | ",
        nrow(race_dummies), " participantes con respuesta de raza")
```

---

# Bloque 6 — Procesamiento de la pregunta de cambios de vida (multi-respuesta)

```{r bloque-6-life-dummies}
life_levels <- c(
  "Lost a job",
  "Moved place of residence",
  "Divorce",
  "Had a child",
  "Became pregnant"
)

life_long <- survey %>%
  dplyr::select(response_id, life_raw = q_life_changes) %>%
  dplyr::filter(!is.na(life_raw) & life_raw != "") %>%
  dplyr::mutate(
    life_raw = life_raw %>%
      stringr::str_replace_all("\\s*/\\s*", "/") %>%
      stringr::str_replace_all("\\s*,\\s*", ", ") %>%
      stringr::str_squish()
  ) %>%
  tidyr::separate_rows(life_raw, sep = ",\\s*") %>%
  dplyr::mutate(life_raw = stringr::str_trim(life_raw))

life_dummies <- life_long %>%
  dplyr::mutate(
    life  = factor(life_raw, levels = life_levels),
    value = 1L
  ) %>%
  dplyr::select(-life_raw) %>%
  tidyr::pivot_wider(
    names_from   = life,
    values_from  = value,
    names_prefix = "life_",
    values_fill  = 0L
  ) %>%
  janitor::clean_names()

needed_life <- paste0("life_", janitor::make_clean_names(life_levels))
life_dummies[setdiff(needed_life, names(life_dummies))] <- 0L

message("life_dummies: ", ncol(life_dummies) - 1, " columnas | ",
        nrow(life_dummies), " participantes con respuesta de cambios de vida")
```

---

# Bloque 7 — Merge: construcción de `survey_enriched`

```{r bloque-7-survey-enriched}
survey       <- survey       %>% dplyr::distinct(response_id, .keep_all = TRUE)
race_dummies <- race_dummies %>% dplyr::distinct(response_id, .keep_all = TRUE)
life_dummies <- life_dummies %>% dplyr::distinct(response_id, .keep_all = TRUE)

survey_enriched <- survey %>%
  dplyr::left_join(race_dummies, by = "response_id",
                   relationship = "one-to-one") %>%
  dplyr::left_join(life_dummies, by = "response_id",
                   relationship = "one-to-one")

message("survey_enriched: ", nrow(survey_enriched), " filas, ",
        ncol(survey_enriched), " columnas")
colnames(survey_enriched)
```

---

# Bloque 8 — Gráficos individuales del survey (en pantalla)

## ¿Qué hace este bloque y por qué es necesario?

> ⚠️ **MOD-03 — CAMBIO ADIDAS:** Los 20 títulos y etiquetas de eje se tradujeron al español.
> El contenido y el orden de las variables es idéntico al original; solo cambia el idioma
> y, por herencia de `bar_plot()`, la fuente y el tamaño del texto.

```{r bloque-8-graficos-individuales, fig.width=10, fig.height=6}
bar_plot(survey, q_prolific_mturk,
         "Participaci\u00f3n en Amazon MTurk", "Respuesta")
bar_plot(survey, q_demos_age,
         "Distribuci\u00f3n por grupo de edad", "Grupo de edad")
bar_plot(survey, q_demos_hispanic,
         "Origen hispano o latino", "Respuesta",
         fill_pal = pal[c("azul_1", "naranja")])
bar_plot(survey, q_demos_race,
         "Combinaciones de raza declaradas", "Combinaci\u00f3n",
         text_size = 4.2, axis_text_size = 13, label_wrap = 30)
bar_plot(race_long, race_raw,
         "Participantes por raza (conteo individual)", "Raza",
         axis_text_size = 13, label_wrap = 26)
bar_plot(survey, q_demos_education,
         "Nivel educativo", "Educaci\u00f3n",
         text_size = 4.2, axis_text_size = 13, label_wrap = 24)
bar_plot(survey, q_demos_gender,
         "Identidad de g\u00e9nero declarada", "G\u00e9nero")
bar_plot(survey, q_sexual_orientation,
         "Orientaci\u00f3n sexual declarada", "Orientaci\u00f3n")
bar_plot(survey, q_demos_state,
         "Distribuci\u00f3n por estado", "Estado",
         text_size = 3.6, axis_text_size = 9)
bar_plot(survey, q_amazon_use_howmany,
         "Personas que comparten la cuenta de Amazon", "N\u00famero de personas")
bar_plot(survey, q_amazon_use_hh_size,
         "Tama\u00f1o del hogar", "Personas en el hogar")
bar_plot(survey, q_amazon_use_how_oft,
         "Frecuencia de compra en Amazon", "Frecuencia",
         axis_text_size = 13, label_wrap = 22)
bar_plot(survey, q_substance_use_1,
         "Consumo de cigarrillo en el hogar", "Respuesta")
bar_plot(survey, q_substance_use_2,
         "Consumo de marihuana en el hogar", "Respuesta")
bar_plot(survey, q_substance_use_3,
         "Consumo de alcohol en el hogar", "Respuesta")
bar_plot(survey, q_personal_1,
         "Diabetes en el hogar", "Respuesta")
bar_plot(survey, q_personal_2,
         "Uso de silla de ruedas en el hogar", "Respuesta")
bar_plot(survey, q_life_changes,
         "Cambios de vida en 2021 (combinaciones)", "Combinaci\u00f3n",
         text_size = 4.2, axis_text_size = 13, label_wrap = 26)
bar_plot(life_long, life_raw,
         "Cambios de vida en 2021 (individual)", "Cambio de vida",
         axis_text_size = 13, label_wrap = 22)
bar_plot(survey, q_demos_income,
         "Rango de ingreso", "Respuesta")
```

> **Output esperado:** 20 gráficos en español, fuente serif, con texto más grande que la
> versión original. Si alguna categoría (especialmente Estado) se ve apretada, ajusta
> `axis_text_size` hacia abajo para ese gráfico específico.

---

# Bloque 9 — Exportación individual de cada gráfica para LaTeX

## ¿Qué hace este bloque y por qué es necesario?

> ⚠️ **MOD-03 y MOD-04 — CAMBIO ADIDAS:**
> - Los 20 títulos/etiquetas están en español, igual que en el Bloque 8 (MOD-03).
> - Cada gráfica se exporta como **archivo PDF independiente** con `ggsave()`, a
>   7 × 5 in / 300 dpi, directamente en
>   `C:/Users/User/Documents/Maestria Ciencia de Datos - PUJ Cali/Proyecto_Maestria_SOW_Addidas/cod_grupo2 2/cod_grupo2/Graficas_Addidas`
>   (MOD-04). **No se genera ningún PDF combinado/multi-página** — esa era la versión
>   anterior; ahora cada una de las 20 gráficas vive en su propio archivo.
>
> Usamos `grDevices::cairo_pdf` (en vez del dispositivo `pdf()` base) por dos razones:
> (1) maneja mejor el *embedding* de fuentes serif/Times, y (2) renderiza correctamente
> los caracteres acentuados del español (á, é, í, ó, ú, ñ) — el dispositivo `pdf()` base
> puede mostrarlos mal en algunos sistemas según el locale configurado.

```{r bloque-9-export-pdf}
plots_survey <- list(
  bar_plot(survey, q_prolific_mturk,
           "Participaci\u00f3n en Amazon MTurk", "Respuesta"),
  bar_plot(survey, q_demos_age,
           "Distribuci\u00f3n por grupo de edad", "Grupo de edad"),
  bar_plot(survey, q_demos_hispanic,
           "Origen hispano o latino", "Respuesta",
           fill_pal = pal[c("azul_1", "naranja")]),
  bar_plot(survey, q_demos_race,
           "Combinaciones de raza declaradas", "Combinaci\u00f3n",
           text_size = 4.2, axis_text_size = 13, label_wrap = 30),
  bar_plot(race_long, race_raw,
           "Participantes por raza (conteo individual)", "Raza",
           axis_text_size = 13, label_wrap = 26),
  bar_plot(survey, q_demos_education,
           "Nivel educativo", "Educaci\u00f3n",
           text_size = 4.2, axis_text_size = 13, label_wrap = 24),
  bar_plot(survey, q_demos_gender,
           "Identidad de g\u00e9nero declarada", "G\u00e9nero"),
  bar_plot(survey, q_sexual_orientation,
           "Orientaci\u00f3n sexual declarada", "Orientaci\u00f3n"),
  bar_plot(survey, q_demos_state,
           "Distribuci\u00f3n por estado", "Estado",
           text_size = 3.6, axis_text_size = 9),
  bar_plot(survey, q_amazon_use_howmany,
           "Personas que comparten la cuenta de Amazon", "N\u00famero de personas"),
  bar_plot(survey, q_amazon_use_hh_size,
           "Tama\u00f1o del hogar", "Personas en el hogar"),
  bar_plot(survey, q_amazon_use_how_oft,
           "Frecuencia de compra en Amazon", "Frecuencia",
           axis_text_size = 13, label_wrap = 22),
  bar_plot(survey, q_substance_use_1,
           "Consumo de cigarrillo en el hogar", "Respuesta"),
  bar_plot(survey, q_substance_use_2,
           "Consumo de marihuana en el hogar", "Respuesta"),
  bar_plot(survey, q_substance_use_3,
           "Consumo de alcohol en el hogar", "Respuesta"),
  bar_plot(survey, q_personal_1,
           "Diabetes en el hogar", "Respuesta"),
  bar_plot(survey, q_personal_2,
           "Uso de silla de ruedas en el hogar", "Respuesta"),
  bar_plot(survey, q_life_changes,
           "Cambios de vida en 2021 (combinaciones)", "Combinaci\u00f3n",
           text_size = 4.2, axis_text_size = 13, label_wrap = 26),
  bar_plot(life_long, life_raw,
           "Cambios de vida en 2021 (individual)", "Cambio de vida",
           axis_text_size = 13, label_wrap = 22),
  bar_plot(survey, q_demos_income,
           "Rango de ingreso", "Respuesta")
)

# Nombres de archivo descriptivos, en el mismo orden que plots_survey
nombres_graficas <- c(
  "01_participacion_mturk",
  "02_distribucion_edad",
  "03_origen_hispano",
  "04_raza_combinaciones",
  "05_raza_individual",
  "06_nivel_educativo",
  "07_identidad_genero",
  "08_orientacion_sexual",
  "09_distribucion_estado",
  "10_personas_comparten_cuenta",
  "11_tamano_hogar",
  "12_frecuencia_compra",
  "13_consumo_cigarrillo",
  "14_consumo_marihuana",
  "15_consumo_alcohol",
  "16_diabetes_hogar",
  "17_silla_ruedas",
  "18_cambios_vida_combinaciones",
  "19_cambios_vida_individual",
  "20_rango_ingreso"
)

stopifnot(length(plots_survey) == length(nombres_graficas))

# [MOD-04] Carpeta dedicada para las figuras listas para LaTeX
# Ruta absoluta de Windows. Usamos "/" en vez de "\" porque R los acepta sin
# necesidad de escapar caracteres, incluso en rutas con espacios.
dir_latex <- "C:/Users/User/Documents/Maestria Ciencia de Datos - PUJ Cali/Proyecto_Maestria_SOW_Addidas/cod_grupo2 2/cod_grupo2/Graficas_Addidas"
if (!dir.exists(dir_latex)) dir.create(dir_latex, recursive = TRUE)

# [MOD-04] Exportación individual: 7 x 5 in, 300 dpi, un archivo PDF por gráfica
purrr::walk2(
  plots_survey, nombres_graficas,
  function(p, nombre) {
    ggplot2::ggsave(
      filename = file.path(dir_latex, paste0(nombre, ".pdf")),
      plot     = p,
      width    = 7.0,
      height   = 5.0,
      units    = "in",
      dpi      = 300,
      device   = grDevices::cairo_pdf
    )
  }
)

message("Figuras individuales guardadas en: ", dir_latex,
        " (", length(plots_survey), " archivos PDF, 7x5 in, 300 dpi)")
```

> **Output esperado:** Un mensaje confirmando los 20 PDFs individuales guardados en
> `C:/Users/User/Documents/Maestria Ciencia de Datos - PUJ Cali/Proyecto_Maestria_SOW_Addidas/cod_grupo2 2/cod_grupo2/Graficas_Addidas`,
> cada uno como archivo independiente, a 7×5 in / 300 dpi, con nombre descriptivo
> (`01_participacion_mturk.pdf`, `02_distribucion_edad.pdf`, ..., `20_rango_ingreso.pdf`).
> No se genera ningún PDF combinado — cada gráfica vive en su propio archivo, lista para
> `\includegraphics{.../04_raza_combinaciones.pdf}` en LaTeX.

---

# Resumen de modificaciones respecto a `code1.R` (caso Apple)

| Bloque | Estado | Detalle |
|--------|--------|---------|
| 1 — Paquetes | Sin cambios | Mismos paquetes |
| 2 — Config visual | Sin cambios | Misma paleta y locale |
| 3 — Funciones | **MOD-02, MOD-05** | `bar_plot()` soporta fuente serif/Times, tamaños configurables, y envuelve títulos/etiquetas largas para que no se recorten; etiqueta de eje Y traducida |
| 4 — Carga survey | Sin cambios | Mismo archivo |
| 5 — Race dummies | Sin cambios | Mismos 6 niveles, mismo pipeline |
| 6 — Life dummies | Sin cambios | Mismos 5 niveles, mismo pipeline |
| 7 — `survey_enriched` | Sin cambios | Mismo merge con `left_join` |
| 8 — Gráficos individuales | **MOD-03, MOD-05** | Títulos y etiquetas traducidos al español; `label_wrap` aplicado a raza/educación/frecuencia/cambios de vida |
| 9 — Export | **MOD-02, MOD-03, MOD-04, MOD-05** | Títulos en español; cada gráfica exportada como PDF individual (sin combinar) a 7x5in/300dpi en `Graficas_Addidas`; `cairo_pdf` para fuentes y acentos; títulos/etiquetas largas envueltas en líneas |
