---
title: "Pipeline POGIT — Adidas | Script 3: Análisis Descriptivo (Univariado, Bivariado, Multivariado)"
author: "Tesis de Maestría"
date: "`r format(Sys.Date(), '%d de %B de %Y')`"
output:
  html_document:
    toc: true
    toc_float: true
    toc_depth: 3
    theme: flatly
    highlight: tango
    number_sections: true
    df_print: paged
---

```{r setup, include=FALSE}
knitr::opts_chunk$set(
  echo      = TRUE,
  message   = TRUE,
  warning   = FALSE,
  cache     = FALSE,
  dpi       = 300,
  fig.width = 9,
  fig.height = 6,
  fig.retina = 2
)
```

---

> **Sobre este documento**
> Este Script 3 se inserta entre el Script 2 (preprocesamiento, construcción de V/W/Y)
> y lo que antes llamábamos "Script 3" y ahora pasa a ser el **Script 4** (estimación de
> modelos). Su único propósito es el análisis descriptivo de la base final que produjo
> el Script 2 — **no estima ningún modelo**, no toca V_train/V_test por separado para
> ajustar nada, solo describe.
>
> Estructura:
> 1. Carga y clasificación de variables (categóricas vs. numéricas; dentro de las
>    categóricas, multi-selección vs. mutuamente excluyentes).
> 2. **Resumen general de variables**: inventario completo — cuántas hay en total,
>    cuántas categóricas, cuántas numéricas, y qué valores posibles tiene cada una.
> 3. Análisis univariado — categóricas.
> 4. Análisis univariado — numéricas.
> 5. Análisis bivariado — categóricas vs. Y.
> 6. Análisis bivariado — numéricas vs. Y.
> 7. Análisis multivariado — numéricas (correlación + VIF).
> 8. Análisis multivariado — categóricas (tablas de contingencia + chi-cuadrado).
>
> **Nota metodológica:** para este análisis descriptivo, TRAIN y TEST se combinan en un
> solo conjunto (`V_all`, `W_all`, `Y_all`), porque describir datos no contamina ningún
> modelo — el principio de *no data leakage* aplica a parámetros que se **usan para
> transformar o ajustar**, no a estadísticos que solo se **reportan**. La separación
> train/test para la modelación (Script 4) no se modifica en absoluto por este script.

---

# Bloque 1 — Carga de paquetes

```{r bloque-1-paquetes}
packages <- c(
  "readxl", "dplyr", "tidyr", "tibble", "janitor", "stringr",
  "ggplot2", "scales", "car"
)
invisible(lapply(packages, require, character.only = TRUE))
```

> **Output esperado:** Ningún output visible si todos los paquetes están instalados.

---

# Bloque 2 — Carga de datos y combinación TRAIN+TEST para descripción

## ¿Qué hace este bloque y por qué es necesario?

Lee las 8 hojas de `matrices_data_adidas.xlsx` (igual que el Script 4) y combina TRAIN
y TEST en `V_all`, `W_all`, `Y_all` — conservando una columna `conjunto` que indica el
origen de cada fila, por si quieres comparar después si TRAIN y TEST son representativos
entre sí (un chequeo de balance del split, no de modelación).

```{r bloque-2-carga-datos}
# Ruta absoluta — evita depender de d\u00f3nde est\u00e9 guardado este .Rmd o desde
# d\u00f3nde lo knittees (knitr fija el directorio de trabajo a la carpeta del .Rmd,
# no a la ra\u00edz del proyecto, lo cual rompe rutas relativas si el archivo no est\u00e1
# guardado exactamente en la carpeta del proyecto).
ruta_excel <- "C:/Users/User/Documents/Maestria Ciencia de Datos - PUJ Cali/Proyecto_Maestria_SOW_Addidas/cod_grupo2 2/cod_grupo2/data/matrices/matrices_data_adidas.xlsx"

ids_train <- readxl::read_excel(ruta_excel, sheet = "ids_train")$response_id
ids_test  <- readxl::read_excel(ruta_excel, sheet = "ids_test")$response_id

V_train <- readxl::read_excel(ruta_excel, sheet = "V_train") |> as.data.frame() |> janitor::clean_names()
V_test  <- readxl::read_excel(ruta_excel, sheet = "V_test")  |> as.data.frame() |> janitor::clean_names()
W_train <- readxl::read_excel(ruta_excel, sheet = "W_train") |> as.data.frame() |> janitor::clean_names()
W_test  <- readxl::read_excel(ruta_excel, sheet = "W_test")  |> as.data.frame() |> janitor::clean_names()

Y_train <- readxl::read_excel(ruta_excel, sheet = "Y_train")[[1]]
Y_test  <- readxl::read_excel(ruta_excel, sheet = "Y_test")[[1]]

stopifnot(identical(names(V_train), names(V_test)))
stopifnot(identical(names(W_train), names(W_test)))

# Quitamos "intercept" — es un artefacto de modelación (columna de unos), no una
# variable que describir.
V_train <- dplyr::select(V_train, -intercept)
V_test  <- dplyr::select(V_test,  -intercept)
W_train <- dplyr::select(W_train, -intercept)
W_test  <- dplyr::select(W_test,  -intercept)

V_all <- dplyr::bind_rows(V_train, V_test)
W_all <- dplyr::bind_rows(W_train, W_test)
Y_all <- c(Y_train, Y_test)
conjunto <- c(rep("train", nrow(V_train)), rep("test", nrow(V_test)))

stopifnot(nrow(V_all) == nrow(W_all), nrow(V_all) == length(Y_all))
message("Universo combinado para descripci\u00f3n: ", nrow(V_all), " clientes")
message("V_all: ", ncol(V_all), " variables | W_all: ", ncol(W_all), " variables")
```

> **Output esperado:** Confirmación del tamaño combinado y número de variables en V y W
> (sin contar `intercept`, que ya se eliminó).

---

# Bloque 3 — Clasificación de variables: categóricas vs. numéricas

## ¿Qué hace este bloque y por qué es necesario?

Detecta automáticamente, para cada columna de V y W, si es **binaria** (solo toma
valores 0/1 — origen categórico) o **numérica continua/conteo**. Dentro de las
binarias, además detecta si un grupo de columnas (identificadas por su prefijo común,
ej. `q_demos_age_`) es **mutuamente excluyente** (a lo sumo un "1" por fila — viene de
una sola pregunta categórica con una sola respuesta posible) o **multi-selección**
(puede haber más de un "1" por fila — viene de una pregunta de selección múltiple).

Esta detección es automática y verificada, no asumida — por eso no se hardcodea
"race y life son multi-selección"; se comprueba con `rowSums()` que efectivamente
nunca tienen más de un "1" por fila en los grupos mutuamente excluyentes.

```{r bloque-3-clasificacion}
es_binaria <- function(x) all(x %in% c(0, 1))

vars_v <- names(V_all)
es_bin_v <- vapply(V_all[vars_v], es_binaria, logical(1))

cat_v <- vars_v[es_bin_v]      # categóricas (dummies) de V
num_v <- vars_v[!es_bin_v]     # numéricas de V (debería ser solo n_states)

vars_w <- names(W_all)
es_bin_w <- vapply(W_all[vars_w], es_binaria, logical(1))
cat_w <- vars_w[es_bin_w]      # si hubiera alguna binaria en W (no se espera ninguna)
num_w <- vars_w[!es_bin_w]     # numéricas de W (RFM + features 12m + ratios)

message("V — categ\u00f3ricas (dummies): ", length(cat_v), " | num\u00e9ricas: ", length(num_v))
message("V num\u00e9ricas: ", paste(num_v, collapse = ", "))
message("W — categ\u00f3ricas: ", length(cat_w), " | num\u00e9ricas: ", length(num_w))

# Agrupar las dummies de V por prefijo (antes del último bloque de nombre)
prefijos_v <- c("race_", "life_", "q_demos_age_", "q_demos_income_", "q_amazon_use_howmany_")

clasificacion_grupos <- lapply(prefijos_v, function(p) {
  cols <- grep(paste0("^", p), cat_v, value = TRUE)
  if (length(cols) == 0) return(NULL)
  mat <- as.matrix(V_all[, cols, drop = FALSE])
  mutuamente_excluyente <- all(rowSums(mat) <= 1)
  list(prefijo = p, columnas = cols, tipo = if (mutuamente_excluyente) "mutuamente_excluyente" else "multi_seleccion")
})
clasificacion_grupos <- clasificacion_grupos[!sapply(clasificacion_grupos, is.null)]

for (g in clasificacion_grupos) {
  message(g$prefijo, " -> ", g$tipo, " (", length(g$columnas), " columnas)")
}
```

> **Output esperado:** Para V, deberías ver `n_states` como la única numérica. Para
> cada grupo de dummies (`race_`, `life_`, `q_demos_age_`, `q_demos_income_`,
> `q_amazon_use_howmany_`), un mensaje indicando si se detectó como "multi_seleccion"
> (esperable para race y life) o "mutuamente_excluyente" (esperable para edad, ingreso
> y howmany). Si alguno sale distinto a lo esperado, revisa cómo se construyó esa
> variable en el Script 2.

---

# Bloque 4 — Reconstrucción de categóricas mutuamente excluyentes

## ¿Qué hace este bloque y por qué es necesario?

Para los grupos mutuamente excluyentes (edad, ingreso, howmany), reconstruye la
categoría original por fila: si alguna dummy del grupo es 1, esa es la categoría; si
todas son 0, la fila pertenece a la **categoría de referencia** que `dummy_cols()`
eliminó en el Script 2.

> ⚠️ **Limitación honesta:** para `q_demos_age` y `q_amazon_use_howmany`, el Script 2
> fijó explícitamente la categoría de referencia (`"18 - 24 years"` y `"1 (just me!)"`),
> así que la podemos etiquetar correctamente. Para `q_demos_income`, el Script 2 **no**
> fijó una referencia explícita — `fastDummies` eligió una por orden alfabético sin que
> quedara documentado cuál. Por honestidad, esa categoría se etiqueta genéricamente como
> `"Categoría de referencia (sin nombre)"` en vez de inventar cuál tramo de ingreso es.
> Si necesitas el nombre exacto, hay que volver a `data_dum` en el Script 2, antes de
> que `dummy_cols(remove_selected_columns = TRUE)` la elimine.

```{r bloque-4-reconstruccion}
reconstruir_categorica <- function(df, prefijo, etiqueta_referencia) {
  cols <- grep(paste0("^", prefijo), names(df), value = TRUE)
  mat  <- as.matrix(df[, cols, drop = FALSE])
  stopifnot(all(rowSums(mat) <= 1))  # debe ser mutuamente excluyente

  categoria <- apply(mat, 1, function(fila) {
    idx <- which(fila == 1)
    if (length(idx) == 0) etiqueta_referencia else gsub(paste0("^", prefijo), "", cols[idx])
  })
  factor(categoria)
}

edad_cat     <- reconstruir_categorica(V_all, "q_demos_age_", "18_24_years (referencia)")
howmany_cat  <- reconstruir_categorica(V_all, "q_amazon_use_howmany_", "1_just_me (referencia)")
ingreso_cat  <- reconstruir_categorica(V_all, "q_demos_income_", "Categor\u00eda de referencia (sin nombre)")

message("Edad reconstruida: ", paste(levels(edad_cat), collapse = " | "))
message("Howmany reconstruido: ", paste(levels(howmany_cat), collapse = " | "))
message("Ingreso reconstruido: ", paste(levels(ingreso_cat), collapse = " | "))
```

> **Output esperado:** Tres mensajes listando los niveles reconstruidos de cada
> variable. Para edad y howmany deberías reconocer las categorías reales del survey;
> para ingreso, todas menos la de referencia.

---

# Bloque 5 — Resumen general de variables

## ¿Qué hace este bloque y por qué es necesario?

Antes de entrar al detalle univariado/bivariado/multivariado, este bloque construye
un **inventario completo**: cuántas variables hay en total, cuántas son categóricas y
cuántas numéricas, y qué valores puede tomar cada una. Todo se calcula directamente de
los objetos ya construidos en los Bloques 3 y 4 (`cat_v`, `num_v`, `cat_w`, `num_w`,
`edad_cat`, `ingreso_cat`, `howmany_cat`) — nada se escribe a mano, así que si la base
cambia (más datos, otra corrida del Script 2), este resumen se actualiza solo.

```{r bloque-5-resumen-general}
total_vars <- ncol(V_all) + ncol(W_all)
total_cat  <- length(cat_v) + length(cat_w)
total_num  <- length(num_v) + length(num_w)

cat("=== INVENTARIO GENERAL (V + W, sin contar Y ni Intercept) ===\n")
cat("Total de variables: ", total_vars, "\n")
cat("  - Categ\u00f3ricas (dummies 0/1): ", total_cat, "\n")
cat("  - Num\u00e9ricas (continuas, estandarizadas): ", total_num, "\n\n")

resumen_grupos <- tibble::tibble(
  grupo = c("Raza", "Eventos de vida 2021", "Grupo de edad", "Tramo de ingreso",
            "Personas que comparten cuenta Amazon", "n_states (V)",
            "Variables de comportamiento (W)"),
  tipo = c(rep("Categ\u00f3rica", 5), rep("Num\u00e9rica", 2)),
  naturaleza = c("Multi-selecci\u00f3n", "Multi-selecci\u00f3n",
                 "Mutuamente excluyente", "Mutuamente excluyente", "Mutuamente excluyente",
                 "Continua estandarizada", "Continua estandarizada"),
  n_columnas_dummy = c(
    length(grep("^race_", cat_v)),
    length(grep("^life_", cat_v)),
    length(grep("^q_demos_age_", cat_v)),
    length(grep("^q_demos_income_", cat_v)),
    length(grep("^q_amazon_use_howmany_", cat_v)),
    1L,
    length(num_w)
  ),
  n_valores_posibles = c(
    length(grep("^race_", cat_v)),
    length(grep("^life_", cat_v)),
    length(levels(edad_cat)),
    length(levels(ingreso_cat)),
    length(levels(howmany_cat)),
    NA, NA
  )
)

print(resumen_grupos, n = Inf)

cat("\n--- Valores posibles de cada variable categ\u00f3rica ---\n\n")

valores_posibles <- dplyr::bind_rows(
  tibble::tibble(grupo = "Raza", valor = gsub("^race_", "", grep("^race_", cat_v, value = TRUE))),
  tibble::tibble(grupo = "Eventos de vida 2021", valor = gsub("^life_", "", grep("^life_", cat_v, value = TRUE))),
  tibble::tibble(grupo = "Grupo de edad", valor = levels(edad_cat)),
  tibble::tibble(grupo = "Tramo de ingreso", valor = levels(ingreso_cat)),
  tibble::tibble(grupo = "Personas que comparten cuenta", valor = levels(howmany_cat))
)
print(valores_posibles, n = Inf)

cat("\n--- Rango observado de las variables num\u00e9ricas (ya estandarizadas, Z-score) ---\n\n")

rango_numericas <- tibble::tibble(
  variable = c("n_states", num_w),
  minimo = c(min(V_all$n_states), sapply(num_w, function(v) min(W_all[[v]]))),
  maximo = c(max(V_all$n_states), sapply(num_w, function(v) max(W_all[[v]])))
)
print(rango_numericas, n = Inf)
```

> **Output esperado:** Una tabla resumen por grupo de variable (tipo, naturaleza,
> número de columnas dummy, número de valores posibles), seguida de una tabla larga
> con cada valor categórico posible por grupo, y una tabla con el rango observado de
> las variables numéricas. Como ya están estandarizadas (Z-score con parámetros de
> TRAIN), deberían rondar aproximadamente entre -2 y +4 — valores muy fuera de ese
> rango podrían indicar un outlier que sobrevivió a la winsorización del Script 2.

---

# Bloque 6 — Análisis univariado: categóricas

## ¿Qué hace este bloque y por qué es necesario?

Para las variables **multi-selección** (race, life), reporta la prevalencia de cada
bandera por separado (no tiene sentido una sola distribución, porque un cliente puede
tener varias). Para las **mutuamente excluyentes** (edad, ingreso, howmany), reporta la
distribución completa de categorías, incluyendo la de referencia reconstruida.

```{r bloque-6-univariado-categoricas, fig.width=9, fig.height=5}
# --- Multi-selección: prevalencia de cada bandera ---
resumen_multiselect <- function(df, prefijo) {
  cols <- grep(paste0("^", prefijo), names(df), value = TRUE)
  tibble::tibble(
    variable = gsub(paste0("^", prefijo), "", cols),
    n_si     = colSums(df[, cols, drop = FALSE]),
    pct_si   = round(100 * colSums(df[, cols, drop = FALSE]) / nrow(df), 1)
  ) %>% dplyr::arrange(dplyr::desc(pct_si))
}

resumen_race <- resumen_multiselect(V_all, "race_")
resumen_life <- resumen_multiselect(V_all, "life_")

cat("=== Prevalencia de raza (multi-selecci\u00f3n) ===\n"); print(resumen_race)
cat("\n=== Prevalencia de eventos de vida (multi-selecci\u00f3n) ===\n"); print(resumen_life)

# --- Tema compartido para todos los gráficos de este script: fuente serif/Times,
# tamaño base consistente con el resto del proyecto (Scripts 1 y 2) ---
tema_descriptivo <- ggplot2::theme_minimal(base_size = 16) +
  ggplot2::theme(text = ggplot2::element_text(family = "serif"))

ggplot2::ggplot(resumen_race, ggplot2::aes(x = reorder(variable, pct_si), y = pct_si)) +
  ggplot2::geom_col(fill = "grey70") +
  ggplot2::coord_flip() +
  ggplot2::labs(title = "Prevalencia de raza (universo Adidas, TRAIN+TEST)",
                x = NULL, y = "% que declara esa raza") +
  tema_descriptivo

ggplot2::ggplot(resumen_life, ggplot2::aes(x = reorder(variable, pct_si), y = pct_si)) +
  ggplot2::geom_col(fill = "grey70") +
  ggplot2::coord_flip() +
  ggplot2::labs(title = "Prevalencia de eventos de vida (universo Adidas, TRAIN+TEST)",
                x = NULL, y = "% que declara ese evento") +
  tema_descriptivo

# --- Mutuamente excluyentes: distribución completa ---
graficar_categorica <- function(cat_vec, titulo) {
  df_tab <- as.data.frame(table(cat_vec))
  names(df_tab) <- c("categoria", "n")
  df_tab$pct <- round(100 * df_tab$n / sum(df_tab$n), 1)

  print(df_tab)

  ggplot2::ggplot(df_tab, ggplot2::aes(x = reorder(categoria, n), y = n)) +
    ggplot2::geom_col(fill = "grey70") +
    ggplot2::geom_text(ggplot2::aes(label = paste0(pct, "%")), hjust = -0.1, size = 3.2, family = "serif") +
    ggplot2::coord_flip() +
    ggplot2::labs(title = titulo, x = NULL, y = "N\u00famero de clientes") +
    tema_descriptivo
}

print(graficar_categorica(edad_cat,    "Distribuci\u00f3n por grupo de edad (reconstruida)"))
print(graficar_categorica(howmany_cat, "Personas que comparten la cuenta (reconstruida)"))
print(graficar_categorica(ingreso_cat, "Distribuci\u00f3n por tramo de ingreso (reconstruida)"))
```

> **Output esperado:** Dos tablas + dos gráficos para race/life (prevalencia de cada
> bandera, no suman 100% porque son multi-selección), y tres tablas + tres gráficos
> para edad/howmany/ingreso (distribución completa, sí suma 100% porque son categorías
> mutuamente excluyentes).

---

# Bloque 7 — Análisis univariado: numéricas

## ¿Qué hace este bloque y por qué es necesario?

Calcula estadísticos descriptivos (media, mediana, desviación estándar, mínimo, máximo,
asimetría) para todas las variables numéricas de W (RFM + features de 12 meses +
ratios) y para `n_states` de V. La asimetría es relevante aquí porque gran parte de
estas variables (gasto, frecuencia) son fuertemente asimétricas — es la misma razón por
la que el Script 2 aplicó winsorización antes de modelar.

```{r bloque-7-univariado-numericas}
asimetria <- function(x) {
  n <- length(x); m <- mean(x); s <- sd(x)
  if (s == 0) return(NA_real_)
  (sum((x - m)^3) / n) / s^3
}

resumen_numericas <- function(df, vars) {
  tibble::tibble(
    variable = vars,
    media    = sapply(vars, function(v) mean(df[[v]], na.rm = TRUE)),
    mediana  = sapply(vars, function(v) median(df[[v]], na.rm = TRUE)),
    sd       = sapply(vars, function(v) sd(df[[v]], na.rm = TRUE)),
    minimo   = sapply(vars, function(v) min(df[[v]], na.rm = TRUE)),
    maximo   = sapply(vars, function(v) max(df[[v]], na.rm = TRUE)),
    asimetria = sapply(vars, function(v) asimetria(df[[v]]))
  )
}

tabla_num_w <- resumen_numericas(W_all, num_w)
tabla_num_v <- resumen_numericas(V_all, num_v)

cat("=== Estad\u00edsticos descriptivos — W (num\u00e9ricas) ===\n")
print(tabla_num_w, n = Inf)
cat("\n=== Estad\u00edsticos descriptivos — V (num\u00e9ricas: n_states) ===\n")
print(tabla_num_v)

# Histogramas de las variables RFM (las 3 más centrales del modelo)
for (v in c("recency_days_adidas", "frequency_adidas", "monetary_adidas")) {
  if (v %in% names(W_all)) {
    p <- ggplot2::ggplot(W_all, ggplot2::aes(x = .data[[v]])) +
      ggplot2::geom_histogram(bins = 30, fill = "grey70", color = "grey40") +
      ggplot2::labs(title = paste("Distribuci\u00f3n de", v), x = v, y = "Frecuencia") +
      tema_descriptivo
    print(p)
  }
}
```

> **Output esperado:** Dos tablas (W y V) con 6 estadísticos por variable, más 3
> histogramas (recency, frequency, monetary). Espera asimetrías altas y positivas en
> casi todas las variables de gasto/conteo — es lo esperado dado el perfil de la
> categoría, y es la justificación misma de por qué el Script 2 winsorizó antes de
> modelar.

---

# Bloque 7.5 — Análisis univariado: Variable respuesta

# Variable respuesta

```{r bloque-7.5 -univariado-respuestas}
#===========================================================
# ANALISIS DESCRIPTIVO - VARIABLE RESPUESTA Y
#===========================================================

library(ggplot2)
library(dplyr)
library(e1071)
library(gridExtra)

cat("\n")
cat("============================================================\n")
cat("VARIABLE: Y (Gasto Adidas discretizado)\n")
cat("============================================================\n")

cat("Total registros :", length(Y_train), "\n")
cat("Nulos           :", sum(is.na(Y_train)), "\n")
cat("Unicos          :", length(unique(Y_train)), "\n")

cat("Media           :", round(mean(Y_train, na.rm = TRUE), 3), "\n")
cat("Mediana         :", median(Y_train, na.rm = TRUE), "\n")

moda_y <- names(sort(table(Y_train), decreasing = TRUE))[1]
cat("Moda            :", moda_y, "\n")

cat("Desv. estándar  :", round(sd(Y_train, na.rm = TRUE), 3), "\n")

cat("Mínimo          :", min(Y_train, na.rm = TRUE), "\n")
cat("Máximo          :", max(Y_train, na.rm = TRUE), "\n")

cat("Rango           :",
    max(Y_train, na.rm = TRUE) -
    min(Y_train, na.rm = TRUE),
    "\n")

cat("Percentil 25    :",
    quantile(Y_train, 0.25, na.rm = TRUE),
    "\n")

cat("Percentil 75    :",
    quantile(Y_train, 0.75, na.rm = TRUE),
    "\n")

cat("IQR             :",
    IQR(Y_train, na.rm = TRUE),
    "\n")

cat("Asimetría       :",
    round(skewness(Y_train, na.rm = TRUE), 3),
    "\n")

cat("Curtosis        :",
    round(kurtosis(Y_train, na.rm = TRUE), 3),
    "\n")

cat("% de ceros      :",
    round(mean(Y_train == 0, na.rm = TRUE)*100,2),
    "%\n")

cat("Varianza        :",
    round(var(Y_train, na.rm = TRUE), 3),
    "\n")

cat("Var/Media       :",
    round(
      var(Y_train, na.rm = TRUE) /
      mean(Y_train, na.rm = TRUE),
      3
    ),
    "\n")

#===========================================================
# TABLA DE FRECUENCIAS
#===========================================================

cat("\n")
cat("============================================================\n")
cat("DISTRIBUCION DE Y\n")
cat("============================================================\n")

tabla_y <- as.data.frame(table(Y_train))
names(tabla_y) <- c("Valor","Frecuencia")

tabla_y$Porcentaje <-
  round(
    tabla_y$Frecuencia /
    sum(tabla_y$Frecuencia) * 100,
    2
  )

print(tabla_y)

#===========================================================
# GRAFICO 1 - HISTOGRAMA
#===========================================================

g1 <- ggplot(
  data.frame(Y = Y_train),
  aes(x = Y)
) +
  geom_bar() +
  labs(
    title = "Distribución de Y",
    x = "Y (Gasto Adidas discretizado)",
    y = "Frecuencia"
  ) +
  theme_minimal()

#===========================================================
# GRAFICO 2 - BOXPLOT
#===========================================================

g2 <- ggplot(
  data.frame(Y = Y_train),
  aes(y = Y)
) +
  geom_boxplot() +
  labs(
    title = "Boxplot de Y",
    y = "Y"
  ) +
  theme_minimal()

#===========================================================
# GRAFICO 3 - PORCENTAJES
#===========================================================

g3 <- ggplot(
  tabla_y,
  aes(
    x = factor(Valor),
    y = Porcentaje
  )
) +
  geom_col() +
  labs(
    title = "Porcentaje por categoría de Y",
    x = "Valor de Y",
    y = "Porcentaje"
  ) +
  theme_minimal()

#===========================================================
# MOSTRAR GRAFICOS
#===========================================================

grid.arrange(
  g1,
  g2,
  g3,
  ncol = 2
)

#===========================================================
# INTERPRETACION AUTOMATICA
#===========================================================

cat("\n")
cat("============================================================\n")
cat("INTERPRETACION\n")
cat("============================================================\n")

if(mean(Y_train == 0) > 0.50){
  cat(
    "- Se observa una elevada proporcion de ceros.\n"
  )
}

if(
  var(Y_train, na.rm = TRUE) >
  mean(Y_train, na.rm = TRUE)
){
  cat(
    "- Existe evidencia de sobredispersion (Varianza > Media).\n"
  )
}

if(
  abs(skewness(Y_train, na.rm = TRUE)) > 1
){
  cat(
    "- La distribucion presenta alta asimetria.\n"
  )
}

cat(
"- La variable Y corresponde al gasto Adidas discretizado utilizado por el modelo POGIT.\n"
)
  
```
  
# Bloque 8 — Análisis bivariado: categóricas vs. Y

## ¿Qué hace este bloque y por qué es necesario?

Para cada variable categórica, compara `Y` entre grupos: para multi-selección, la media
de Y cuando la bandera es 1 vs. cuando es 0; para mutuamente excluyentes, la media de Y
por categoría. Esto responde preguntas como "¿los clientes que declararon embarazo
gastan distinto en Adidas en T2?" — la misma pregunta que el paper original reportó para
Apple (efecto negativo de `life_became_pregnant` sobre la intensidad de consumo).

```{r bloque-8-bivariado-categoricas}
media_y_por_flag <- function(flag_vec, y_vec, nombre) {
  tibble::tibble(
    variable  = nombre,
    media_y_si = mean(y_vec[flag_vec == 1], na.rm = TRUE),
    media_y_no = mean(y_vec[flag_vec == 0], na.rm = TRUE),
    n_si = sum(flag_vec == 1)
  )
}

bivariado_race <- dplyr::bind_rows(lapply(grep("^race_", names(V_all), value = TRUE),
  function(v) media_y_por_flag(V_all[[v]], Y_all, v)))
bivariado_life <- dplyr::bind_rows(lapply(grep("^life_", names(V_all), value = TRUE),
  function(v) media_y_por_flag(V_all[[v]], Y_all, v)))

cat("=== Y promedio seg\u00fan raza (s\u00ed vs. no) ===\n"); print(bivariado_race)
cat("\n=== Y promedio seg\u00fan evento de vida (s\u00ed vs. no) ===\n"); print(bivariado_life)

# Mutuamente excluyentes: Y promedio por categoría completa
df_biv <- tibble::tibble(Y = Y_all, edad = edad_cat, howmany = howmany_cat, ingreso = ingreso_cat)

cat("\n=== Y promedio por grupo de edad ===\n")
print(df_biv %>% dplyr::group_by(edad) %>% dplyr::summarise(media_y = mean(Y), n = dplyr::n()))

cat("\n=== Y promedio por tramo de ingreso ===\n")
print(df_biv %>% dplyr::group_by(ingreso) %>% dplyr::summarise(media_y = mean(Y), n = dplyr::n()))

ggplot2::ggplot(df_biv, ggplot2::aes(x = edad, y = Y)) +
  ggplot2::geom_boxplot(fill = "grey80") +
  ggplot2::labs(title = "Y (gasto Adidas T2) por grupo de edad", x = NULL, y = "Y") +
  tema_descriptivo +
  ggplot2::theme(axis.text.x = ggplot2::element_text(angle = 30, hjust = 1))
```

> **Output esperado:** Tablas comparando Y promedio entre grupos para cada variable
> categórica, más un boxplot de Y por edad. Diferencias grandes entre `media_y_si` y
> `media_y_no` (para race/life) o entre categorías de edad/ingreso sugieren que esa
> variable tiene poder explicativo real sobre el SoW/SioW — información directamente
> relevante para justificar (o cuestionar) su inclusión en V.

---

# Bloque 9 — Análisis bivariado: numéricas vs. Y

## ¿Qué hace este bloque y por qué es necesario?

Calcula la correlación de Spearman (apropiada para variables asimétricas y para una
respuesta con alta inflación de ceros) entre cada variable numérica de W y la variable
de respuesta Y. Esto es exactamente el tipo de análisis que faltaba estar documentado
explícitamente — ya existía implícitamente en la selección de variables del Script 2,
pero nunca se reportó como tabla.

```{r bloque-9-bivariado-numericas}
correlaciones_y <- tibble::tibble(
  variable = num_w,
  spearman = sapply(num_w, function(v) cor(W_all[[v]], Y_all, method = "spearman", use = "complete.obs"))
) %>% dplyr::arrange(dplyr::desc(abs(spearman)))

print(correlaciones_y, n = Inf)

top5 <- head(correlaciones_y$variable, 5)
for (v in top5) {
  p <- ggplot2::ggplot(data.frame(x = W_all[[v]], y = Y_all), ggplot2::aes(x = x, y = y)) +
    ggplot2::geom_jitter(alpha = 0.3, width = 0, height = 0.1) +
    ggplot2::labs(title = paste("Y vs.", v), x = v, y = "Y") +
    tema_descriptivo
  print(p)
}
```

> **Output esperado:** Una tabla con todas las variables de W ordenadas por correlación
> de Spearman absoluta con Y, más 5 scatter plots de las variables más correlacionadas.
> Las variables de monto/frecuencia relacionadas con Adidas (recency, frequency,
> monetary) deberían estar entre las más correlacionadas — si no lo están, es una señal
> de alerta sobre la calidad de esas features.

---

# Bloque 10 — Análisis multivariado: numéricas (correlación + VIF)

## ¿Qué hace este bloque y por qué es necesario?

Presenta como análisis explícito lo que en el Script 2 (Bloque 26-27) era un paso
silencioso de limpieza: la matriz de correlación completa entre las variables numéricas
de W, visualizada como mapa de calor, más el VIF (Variance Inflation Factor) — la misma
métrica que se agregó en el Script 4 (antes Script 3) de modelación, pero aquí
presentada como diagnóstico exploratorio independiente, no como parte del flujo de
ajuste de un modelo.

```{r bloque-10-multivariado-numericas, fig.width=10, fig.height=9}
mat_cor <- cor(W_all[, num_w], method = "spearman", use = "pairwise.complete.obs")

df_cor <- as.data.frame(as.table(mat_cor))
names(df_cor) <- c("var1", "var2", "correlacion")

ggplot2::ggplot(df_cor, ggplot2::aes(x = var1, y = var2, fill = correlacion)) +
  ggplot2::geom_tile() +
  ggplot2::scale_fill_gradient2(low = "steelblue", mid = "white", high = "firebrick",
                                 midpoint = 0, limits = c(-1, 1)) +
  ggplot2::labs(title = "Matriz de correlaci\u00f3n de Spearman \u2014 variables num\u00e9ricas de W",
                x = NULL, y = NULL) +
  tema_descriptivo +
  ggplot2::theme(
    axis.text.x = ggplot2::element_text(angle = 90, hjust = 1, vjust = 0.5, size = 9, family = "serif"),
    axis.text.y = ggplot2::element_text(size = 9, family = "serif")
  )

# VIF: se necesita un modelo ajustado; usamos un lm() solo con fines de diagnóstico
# (el VIF no depende de la familia/distribución de Y, solo de la matriz de predictoras)
form_vif <- as.formula(paste("Y ~", paste(num_w, collapse = " + ")))
df_vif <- W_all[, num_w]; df_vif$Y <- Y_all
modelo_vif <- lm(form_vif, data = df_vif)

vif_vals <- car::vif(modelo_vif)
vif_ordenado <- sort(vif_vals, decreasing = TRUE)

cat("=== VIF de las variables num\u00e9ricas de W (ordenado, mayor a menor) ===\n")
print(round(vif_ordenado, 2))

n_vif_alto <- sum(vif_ordenado > 5)
message("Variables con VIF > 5: ", n_vif_alto, " de ", length(vif_ordenado))
```

> **Output esperado:** Un mapa de calor de correlaciones (rojo = correlación positiva
> fuerte, azul = negativa fuerte, blanco = sin correlación), seguido de la tabla de VIF
> ordenada. Es esperable ver VIF altos entre las variables `top1`/`top3_avg`/`top6_avg`
> de un mismo tipo (dólar o productos) — están construidas a partir de la misma base de
> datos mensual, así que cierta redundancia es inherente al diseño, no un error.

---

# Bloque 11 — Análisis multivariado: categóricas (tablas de contingencia)

## ¿Qué hace este bloque y por qué es necesario?

Examina la relación conjunta entre pares de variables categóricas mutuamente
excluyentes (edad × ingreso, edad × howmany) mediante tablas de contingencia cruzada y
la prueba de independencia de Chi-cuadrado. Esto permite detectar si, por ejemplo, los
tramos de edad y de ingreso están fuertemente asociados entre sí en esta muestra — lo
cual, de ser así, sería una forma adicional (no numérica) de colinealidad en V que el
VIF del Bloque 10 no captura porque ese VIF solo cubrió las variables de W.

```{r bloque-11-multivariado-categoricas}
tabla_edad_ingreso <- table(edad_cat, ingreso_cat)
cat("=== Tabla de contingencia: Edad x Ingreso ===\n")
print(tabla_edad_ingreso)

chi_edad_ingreso <- chisq.test(tabla_edad_ingreso, simulate.p.value = TRUE, B = 2000)
cat("\nChi-cuadrado (Edad x Ingreso): estad\u00edstico =", round(chi_edad_ingreso$statistic, 2),
    "| p-valor (simulado) =", round(chi_edad_ingreso$p.value, 4), "\n")

tabla_edad_howmany <- table(edad_cat, howmany_cat)
cat("\n=== Tabla de contingencia: Edad x N\u00famero de personas que comparten cuenta ===\n")
print(tabla_edad_howmany)

chi_edad_howmany <- chisq.test(tabla_edad_howmany, simulate.p.value = TRUE, B = 2000)
cat("\nChi-cuadrado (Edad x Howmany): estad\u00edstico =", round(chi_edad_howmany$statistic, 2),
    "| p-valor (simulado) =", round(chi_edad_howmany$p.value, 4), "\n")
```

> **Output esperado:** Dos tablas de contingencia y dos pruebas de Chi-cuadrado. Un
> p-valor pequeño (< 0.05) indica asociación estadísticamente significativa entre esas
> dos variables categóricas — útil para tu narrativa de perfilado de clientes, y también
> como advertencia adicional de posible colinealidad en V que vale la pena mencionar
> junto con el hallazgo del Bloque 9 sobre las variables de W.

---

# Resumen de lo que entrega este script

| Sección | Bloques | Para qué sirve en tu documento |
|---|---|---|
| Clasificación de variables | 3-4 | Justifica metodológicamente por qué se separan categóricas/numéricas y cómo se reconstruyen las dummies |
| **Resumen general de variables** | **5** | Inventario completo: total, categóricas vs. numéricas, y valores posibles de cada una — para la sección "Variables del modelo" de tu documento |
| Univariado | 6-7 | Sección "Distribución de las variables" — tablas y gráficos por variable |
| Bivariado | 8-9 | Sección "Relación con la variable de respuesta" — primera evidencia de qué variables importan antes de modelar |
| Multivariado | 10-11 | Sección "Diagnóstico de colinealidad" — versión documentada y explícita de lo que el Script 2 hizo silenciosamente |
