---
title: "Pipeline de Modelos Estadísticos (POGIT y benchmarks) — Adidas | Script 4: Estimación y comparación de modelos"
author: "Tesis de Maestría"
date: "`r format(Sys.Date(), '%d de %B de %Y')`"
output:
  html_document:
    toc: true
    toc_float: true
    toc_depth: 3
    theme: flatly
    highlight: tango
    number_sections: true
    df_print: paged
---

```{r setup, include=FALSE}
knitr::opts_chunk$set(
  echo    = TRUE,
  message = TRUE,
  warning = FALSE,
  cache   = FALSE
)
```

---

> **Sobre este documento**
> Script 4: estimación del modelo POGIT (modelo principal) y tres benchmarks
> estadísticos (Poisson, Binomial Negativa, ZIP), siguiendo el plan de menor riesgo
> acordado. Referencias:
>
> - **POGIT**: Gutiérrez, I., Ramírez, S., & Jofré, L. (2026). Efficient EM Estimation
>   for the Pogit Model via Polya-Gamma Augmentation. *Entropy*, 28(2), 207.
>   https://doi.org/10.3390/e28020207 — **verificar con tu directora si esta es la
>   referencia exacta que ella entregó, o si hay una versión distinta/anterior.**
> - **Poisson / Binomial Negativa**: Cameron, A. C., & Trivedi, P. K. (2013).
>   *Regression Analysis of Count Data* (2nd ed.). Cambridge University Press.
> - **ZIP**: Lambert, D. (1992). Zero-Inflated Poisson Regression, With an Application
>   to Defects in Manufacturing. *Technometrics*, 34(1), 1–14.
> - **`hurdle()`/`zeroinfl()` en R**: Zeileis, A., Kleiber, C., & Jackman, S. (2008).
>   Regression Models for Count Data in R. *Journal of Statistical Software*, 27(8), 1–25.
>
> **Pre-requisito:** este script asume que el Script 2 ya corrió completo y que
> `data/matrices/matrices_data_adidas.xlsx` tiene las 8 hojas (`ids_train`, `ids_test`,
> `V_train`, `V_test`, `W_train`, `W_test`, `Y_train`, `Y_test`).

---

# Bloque 1 — Carga de paquetes

```{r bloque-1-paquetes}
packages <- c(
  "readxl", "dplyr", "tibble", "janitor",
  "optimParallel", "numDeriv", "parallel",
  "MASS", "pscl", "AER", "car", "Metrics",
  "ggplot2", "scales", "sysfonts", "showtext"
)
invisible(lapply(packages, require, character.only = TRUE))
```

> **Output esperado:** Ningún output visible si todos los paquetes están instalados.
> Si falta alguno (probablemente `AER` o `car`, que no se usaron en los Scripts 1-2),
> instálalo con `install.packages("AER")` / `install.packages("car")`.

---

# Bloque 1B — Helpers de exportación gráfica (Times New Roman vía `showtext`)

## ¿Qué hace este bloque y por qué es necesario?

> ⚠️ **NUEVO:** este script solo tiene un gráfico (Bloque 3 — distribución de
> `Y_train`), pero por consistencia visual con el resto del proyecto (Scripts 1, 2 y 3),
> se le aplica el mismo estándar: fuente Times New Roman exacta vía `showtext`, tema
> con `base_size = 16`, y exportación individual a PDF tamaño carta.

Igual que en los Scripts 2 y 3, si el archivo de fuente no existe en la ruta esperada,
el bloque cae de forma segura a `"serif"` y emite una advertencia, en vez de detener
la ejecución.

> 📌 **Supuesto a confirmar:** no se especificó una carpeta de exportación para este
> script, así que se usa por defecto `Graficas_Adidas_Estimacion_Modelos`, siguiendo el
> mismo patrón de nombres que `Graficas_Adidas_Analisis_Descriptivo` (Script 3). Si
> prefieres otra ruta, dímelo y la ajusto.

```{r bloque-1b-helpers-export-grafico}
ruta_times_ttf <- "C:/Windows/Fonts/times.ttf"
FUENTE_EXPORT   <- "Times New Roman"

if (file.exists(ruta_times_ttf)) {
  sysfonts::font_add(family = FUENTE_EXPORT, regular = ruta_times_ttf)
  showtext::showtext_auto()
  showtext::showtext_opts(dpi = 300)
} else {
  warning(
    "No se encontr\u00f3 el archivo de fuente en ", ruta_times_ttf,
    "; las gr\u00e1ficas exportadas usar\u00e1n 'serif' como respaldo en vez de ",
    "'Times New Roman' exacta."
  )
  FUENTE_EXPORT <- "serif"
}

# [NUEVO] Carpeta de salida para las gr\u00e1ficas de este script (Estimaci\u00f3n de modelos).
# Supuesto: nombre an\u00e1logo a la carpeta del Script 3 descriptivo; ajustar si se prefiere otra ruta.
dir_export_modelos <- "C:/Users/User/Documents/Maestria Ciencia de Datos - PUJ Cali/Proyecto_Maestria_SOW_Addidas/cod_grupo2 2/cod_grupo2/Graficas_Adidas_Estimacion_Modelos"
if (!dir.exists(dir_export_modelos)) dir.create(dir_export_modelos, recursive = TRUE)

CARTA_W <- 8.5
CARTA_H <- 11

tamano_fuente <- function(n_elementos) {
  if (n_elementos > 6) 16 else 17
}

tema_export_final <- function(base_size = 17) {
  ggplot2::theme_minimal(base_size = base_size) +
    ggplot2::theme(
      text             = ggplot2::element_text(family = FUENTE_EXPORT),
      panel.grid       = ggplot2::element_blank(),
      panel.background = ggplot2::element_blank(),
      plot.background  = ggplot2::element_blank(),
      axis.line        = ggplot2::element_line(color = "grey60"),
      axis.ticks       = ggplot2::element_line(color = "grey60"),
      axis.text        = ggplot2::element_text(color = "grey20"),
      axis.title       = ggplot2::element_text(color = "grey20"),
      plot.title       = ggplot2::element_text(color = "grey20", lineheight = 1.05),
      plot.margin      = ggplot2::margin(t = 18, r = 18, b = 18, l = 18)
    )
}

guardar_pdf_carta_gg <- function(plot, nombre_archivo, n_elementos = 1,
                                 orientacion = c("vertical", "horizontal")) {
  orientacion <- match.arg(orientacion)
  bs <- tamano_fuente(n_elementos)
  
  plot_final <- plot +
    tema_export_final(base_size = bs) +
    ggplot2::theme(plot.margin = ggplot2::margin(t = 20, r = 22, b = 20, l = 20))
  
  w <- if (orientacion == "vertical") CARTA_W else CARTA_H
  h <- if (orientacion == "vertical") CARTA_H else CARTA_W
  
  ruta <- file.path(dir_export_modelos, nombre_archivo)
  ggplot2::ggsave(
    filename  = ruta,
    plot      = plot_final,
    width     = w, height = h, units = "in",
    dpi       = 300,
    device    = grDevices::cairo_pdf,
    limitsize = FALSE
  )
  message("Guardado: ", ruta)
  invisible(ruta)
}

# Tema para visualizaci\u00f3n EN PANTALLA (serif, base_size=16 \u2014 mismo est\u00e1ndar
# que tema_descriptivo en el Script 3), distinto del tema de exportaci\u00f3n final.
tema_descriptivo <- ggplot2::theme_minimal(base_size = 16) +
  ggplot2::theme(text = ggplot2::element_text(family = "serif"))
```

> **Output esperado:** Ningún output visible salvo, posiblemente, el `warning` de
> fuente no encontrada.

---

# Bloque 2 — Carga de matrices y limpieza de nombres de columna

## ¿Qué hace este bloque y por qué es necesario?

Lee las 8 hojas del Excel del Script 2. Inmediatamente después, aplica
`janitor::clean_names()` a V y W (train y test) — esto es importante porque
`fastDummies::dummy_cols()` (Script 2, Bloque 14) genera nombres de columna como
`` q_demos_income_$50,000 - $74,999 `` (con espacios, comas y signos de dólar), que
**no son nombres válidos de R**. Sin limpiarlos, cualquier fórmula que construyamos
más adelante (`Y ~ .`, o las fórmulas de dos partes de `zeroinfl()`) fallaría o
requeriría escribir cada nombre entre comillas invertidas. Limpiándolos una sola vez
aquí, todo el resto del script queda libre de ese problema.

`clean_names()` se aplica **por separado** a train y test, pero como es una función
determinística del texto del nombre (no de los datos), produce exactamente los mismos
nombres limpios en ambos — no hay riesgo de que las columnas queden desalineadas entre
train y test.

```{r bloque-2-carga-excel}
# [AJUSTADO] Ruta absoluta — mismo criterio que el Script 3 (descriptivo): knitr fija
# el directorio de trabajo a la carpeta del .Rmd, no a la ra\u00edz del proyecto, lo cual
# rompe rutas relativas si el archivo no est\u00e1 guardado exactamente en esa carpeta.
ruta_excel <- "C:/Users/User/Documents/Maestria Ciencia de Datos - PUJ Cali/Proyecto_Maestria_SOW_Addidas/cod_grupo2 2/cod_grupo2/data/matrices/matrices_data_adidas.xlsx"

ids_train <- readxl::read_excel(ruta_excel, sheet = "ids_train")$response_id
ids_test  <- readxl::read_excel(ruta_excel, sheet = "ids_test")$response_id

V_train <- readxl::read_excel(ruta_excel, sheet = "V_train") |> as.data.frame() |> janitor::clean_names()
V_test  <- readxl::read_excel(ruta_excel, sheet = "V_test")  |> as.data.frame() |> janitor::clean_names()
W_train <- readxl::read_excel(ruta_excel, sheet = "W_train") |> as.data.frame() |> janitor::clean_names()
W_test  <- readxl::read_excel(ruta_excel, sheet = "W_test")  |> as.data.frame() |> janitor::clean_names()

Y_train <- readxl::read_excel(ruta_excel, sheet = "Y_train")[[1]]
Y_test  <- readxl::read_excel(ruta_excel, sheet = "Y_test")[[1]]

# Verificación de alineación
stopifnot(length(ids_train) == nrow(V_train), length(ids_train) == nrow(W_train), length(ids_train) == length(Y_train))
stopifnot(length(ids_test)  == nrow(V_test),  length(ids_test)  == nrow(W_test),  length(ids_test)  == length(Y_test))
stopifnot(identical(names(V_train), names(V_test)))
stopifnot(identical(names(W_train), names(W_test)))

message("V_train: ", nrow(V_train), " x ", ncol(V_train), " | W_train: ", nrow(W_train), " x ", ncol(W_train))
message("Nombres de V (primeros 5): ", paste(head(names(V_train), 5), collapse = ", "))
```

> **Output esperado:** Confirmación de dimensiones, y que los nombres de V_train y
> V_test sean idénticos (mismo para W). Si algún `stopifnot()` falla, el Script 2 no
> terminó de correr correctamente — revisa el Bloque 28 de ese script.

---

# Bloque 3 — Diagnóstico de la distribución de Y (insumo para la Sección 1 de tu documento)

## ¿Qué hace este bloque y por qué es necesario?

Calcula los estadísticos descriptivos de `Y_train` que necesitas para justificar la
elección de cada benchmark: % de ceros (para ZIP), y la relación
media/varianza (para Binomial Negativa).

> ⚠️ **AJUSTADO:** el histograma ahora usa `tema_descriptivo` (serif, tamaño 16,
> igual que en los Scripts 1-3) en vez de `theme_minimal(base_size = 14)`, y se
> exporta de forma individual a PDF (tamaño carta, Times New Roman) en
> `Graficas_Adidas_Estimacion_Modelos`.

```{r bloque-3-diagnostico-y}
media_y <- mean(Y_train)
var_y   <- var(Y_train)
pct_cero <- mean(Y_train == 0) * 100

resumen_y <- tibble::tibble(
  estadistico = c("Media", "Varianza", "Raz\u00f3n Var/Media", "% de ceros", "M\u00e1ximo"),
  valor       = c(media_y, var_y, var_y / media_y, pct_cero, max(Y_train))
)
print(resumen_y)

p_dist_y <- ggplot2::ggplot(data.frame(Y = Y_train), ggplot2::aes(x = Y)) +
  ggplot2::geom_histogram(binwidth = 1, fill = "grey75", color = "grey40") +
  ggplot2::labs(
    title = "Distribuci\u00f3n de Y_train (gasto Adidas discretizado, T2)",
    x = "Y", y = "Frecuencia"
  ) +
  tema_descriptivo
print(p_dist_y)

# [NUEVO] Exportación individual a PDF, tamaño carta, Times New Roman
guardar_pdf_carta_gg(p_dist_y, "03_distribucion_y_train.pdf", n_elementos = 1)
```

> **Output esperado:** Una tabla con 5 estadísticos y un histograma con pico
> pronunciado en 0, en pantalla y exportado a `Graficas_Adidas_Estimacion_Modelos`. Si
> "Razón Var/Media" es mucho mayor a 1, confirma sobredispersión (justifica Binomial
> Negativa). Si "% de ceros" está cerca de 77%, confirma la necesidad de un modelo de
> inflación de ceros (justifica ZIP).

---

# Bloque 4 — Preparación de `train_df`/`test_df` para los benchmarks

## ¿Qué hace este bloque y por qué es necesario?

> ⚠️ **Corrección importante:** `V_train` y `W_train` ya tienen cada una su propia
> columna `intercept` (agregada en el Bloque 28 del Script 2). Si las combinamos sin
> quitarla, `glm()` agregaría un *tercer* intercepto automáticamente (vía la fórmula
> `Y ~ .`), generando columnas perfectamente colineales. Por eso se eliminan ambos
> `intercept` manuales aquí — los benchmarks usan el intercepto que `glm()`/`zeroinfl()`
> ya agregan por su cuenta.

```{r bloque-4-prep-train-test}
V_train_sb <- dplyr::select(V_train, -intercept)
W_train_sb <- dplyr::select(W_train, -intercept)
V_test_sb  <- dplyr::select(V_test,  -intercept)
W_test_sb  <- dplyr::select(W_test,  -intercept)

train_df <- cbind(V_train_sb, W_train_sb)
train_df$Y <- Y_train

test_df <- cbind(V_test_sb, W_test_sb)
test_df$Y <- Y_test

stopifnot(identical(names(train_df), names(test_df)))
message("train_df: ", nrow(train_df), " x ", ncol(train_df), " (incluye columna Y)")
```

> **Output esperado:** Confirmación de dimensiones. `train_df` y `test_df` deben tener
> exactamente las mismas columnas (mismo orden, mismos nombres).

---

# Bloque 5 — Modelo Poisson (Benchmark 1)

## ¿Qué hace este bloque y por qué es necesario?

Ajusta un Poisson de una sola ecuación sobre `Y_train`, usando V+W combinadas como
predictoras. Es el benchmark más simple: ¿qué tan bien predice un modelo de conteo
estándar, sin la separación teórica SoW/SioW del POGIT?

```{r bloque-5-modelo-poisson}
pois_model <- glm(Y ~ ., data = train_df, family = poisson(link = "log"))

cat("AIC Poisson:", AIC(pois_model), "| BIC:", BIC(pois_model), "\n")
summary(pois_model)$coefficients[1:5, ]  # primeras 5 filas, para no saturar el output
```

> **Output esperado:** Un modelo ajustado sin errores de rango deficiente. Si ves
> coeficientes como `NA` en el resumen completo (`summary(pois_model)`), hay
> colinealidad perfecta residual — revisa el Bloque 4.

---

# Bloque 6 — Diagnósticos post-Poisson: VIF y test de sobredispersión

## ¿Qué hace este bloque y por qué es necesario?

**VIF (Variance Inflation Factor)**: complementa la correlación de Spearman que ya
calculaste en el Script 2 (Bloque 26). Un VIF mayor a 5-10 para una variable indica
que su información es altamente redundante con las demás.

**Test de sobredispersión** (`AER::dispersiontest`): a diferencia del chequeo crudo
`var(Y)/mean(Y)` del Bloque 3 (que mezcla heterogeneidad explicada y no explicada),
este test evalúa sobredispersión **condicional** — después de controlar por las
covariables del modelo Poisson ya ajustado. Es la versión rigurosa del mismo
diagnóstico, y la que deberías citar en la tesis.

```{r bloque-6-diagnosticos-poisson}
vif_vals <- car::vif(pois_model)
vif_altos <- sort(vif_vals[vif_vals > 5], decreasing = TRUE)

if (length(vif_altos) > 0) {
  message("Variables con VIF > 5 (multicolinealidad relevante):")
  print(vif_altos)
} else {
  message("Ninguna variable tiene VIF > 5.")
}

test_disp <- AER::dispersiontest(pois_model, trafo = 1)
print(test_disp)
```

> **Output esperado:** Una lista (posiblemente vacía) de variables con VIF alto, y el
> resultado del test de dispersión. Si el p-valor del test es < 0.05 y el coeficiente
> de dispersión estimado es > 1, hay sobredispersión estadísticamente significativa —
> esa es tu justificación formal para la Binomial Negativa.

---

# Bloque 7 — Modelo Binomial Negativa (Benchmark 2)

```{r bloque-7-modelo-negbin}
nb_model <- MASS::glm.nb(Y ~ ., data = train_df)

cat("AIC NegBin:", AIC(nb_model), "| BIC:", BIC(nb_model), "\n")
cat("Par\u00e1metro de dispersi\u00f3n (theta):", nb_model$theta, "\n")
```

> **Output esperado:** AIC/BIC, idealmente más bajos que los del Poisson (Bloque 5) si
> efectivamente había sobredispersión — eso confirmaría que la Binomial Negativa es una
> mejor especificación que el Poisson simple.

---

# Bloque 8 — Modelo ZIP (Benchmark 3)

## ¿Qué hace este bloque y por qué es necesario?

> ⚠️ **Corrección importante:** la fórmula de dos partes de `zeroinfl()` separa
> explícitamente el **componente de conteo** (antes del `|`, usando las variables de
> **W** — comportamiento/intensidad) del **componente de inflación de ceros** (después
> del `|`, usando las variables de **V** — demografía/asignación). Esto preserva
> exactamente los mismos roles teóricos que V y W tienen en el POGIT, en vez de meter
> todas las variables en ambas ecuaciones.

```{r bloque-8-modelo-zip}
form_zip <- as.formula(paste(
  "Y ~", paste(names(W_train_sb), collapse = " + "),
  "|", paste(names(V_train_sb), collapse = " + ")
))

zip_model <- pscl::zeroinfl(form_zip, data = train_df, dist = "poisson")

cat("AIC ZIP:", AIC(zip_model), "| BIC:", BIC(zip_model), "\n")
summary(zip_model)
```

> **Output esperado:** Dos bloques de coeficientes en el `summary()`: "Count model
> coefficients" (las variables de W) y "Zero-inflation model coefficients" (las
> variables de V). Si `zeroinfl()` no converge, prueba agregando `EM = TRUE` a la
> llamada, o reduce el número de variables candidatas (podrías aplicar el mismo
> criterio de Spearman/NZV del Script 2 a W antes de esto).

---

# Bloque 9 — Log-verosimilitud del modelo POGIT

## ¿Qué hace este bloque y por qué es necesario?

Implementa la verosimilitud marginal $(y_i \mid \theta_i,\lambda_i) \sim
\text{Poisson}(E_i\,\theta_i\,\lambda_i)$ de Gutiérrez, Ramírez y Jofré (2026), con
$\theta_i = \text{sigmoid}(V_i\beta_1)$ y $\lambda_i = \exp(W_i\beta_2)$. A diferencia
de los benchmarks, el POGIT **sí** necesita la columna `intercept` manual de V y W
(porque la verosimilitud no la agrega por su cuenta), así que aquí usamos `V_train`/
`W_train` completas, no las versiones `_sb` del Bloque 4.

```{r bloque-9-loglik-pogit}
neg_loglik_pogit <- function(par, V, W, Y, E = 1) {
  kV <- ncol(V); kW <- ncol(W)
  beta1 <- par[1:kV]
  beta2 <- par[(kV + 1):(kV + kW)]

  eta1 <- as.vector(V %*% beta1)
  eta2 <- as.vector(W %*% beta2)

  theta  <- plogis(eta1)
  lambda <- exp(eta2)

  mu <- E * theta * lambda
  mu <- pmax(mu, 1e-10)

  ll <- sum(Y * log(mu) - mu)
  -ll
}

message("Funci\u00f3n neg_loglik_pogit() definida.")
```

---

# Bloque 10 — Estimación POGIT por máxima verosimilitud (TRAIN)

```{r bloque-10-estimacion-pogit}
V_train_mat <- as.matrix(V_train)
W_train_mat <- as.matrix(W_train)

n_par_V <- ncol(V_train_mat)
n_par_W <- ncol(W_train_mat)
par_init <- rep(0, n_par_V + n_par_W)

cl <- parallel::makeCluster(max(1, parallel::detectCores() - 1))

fit_pogit <- optimParallel::optimParallel(
  par      = par_init,
  fn       = neg_loglik_pogit,
  V = V_train_mat, W = W_train_mat, Y = Y_train,
  method   = "BFGS",
  parallel = list(cl = cl, forward = FALSE, loginfo = TRUE)
)

parallel::stopCluster(cl)

beta1_hat <- fit_pogit$par[1:n_par_V]
beta2_hat <- fit_pogit$par[(n_par_V + 1):(n_par_V + n_par_W)]
names(beta1_hat) <- colnames(V_train_mat)
names(beta2_hat) <- colnames(W_train_mat)

message("Convergencia (0 = exitosa): ", fit_pogit$convergence)
message("Log-verosimilitud en el \u00f3ptimo: ", round(-fit_pogit$value, 2))
```

> **Output esperado:** `convergence = 0`. Si no converge, prueba `method = "L-BFGS-B"`
> o revisa colinealidad en V con `car::vif()` análogo al Bloque 6.

---

# Bloque 11 — Errores estándar del POGIT (Hessiano)

```{r bloque-11-errores-estandar-pogit}
hess <- numDeriv::hessian(
  func = neg_loglik_pogit, x = fit_pogit$par,
  V = V_train_mat, W = W_train_mat, Y = Y_train
)

vcov_mat <- solve(hess)
se_all   <- sqrt(diag(vcov_mat))
se_beta1 <- se_all[1:n_par_V]
se_beta2 <- se_all[(n_par_V + 1):(n_par_V + n_par_W)]

tabla_beta1 <- tibble::tibble(
  variable = names(beta1_hat), beta = beta1_hat, se = se_beta1,
  z = beta / se, p_valor = 2 * (1 - pnorm(abs(z)))
)
tabla_beta2 <- tibble::tibble(
  variable = names(beta2_hat), beta = beta2_hat, se = se_beta2,
  z = beta / se, p_valor = 2 * (1 - pnorm(abs(z)))
)

cat("=== Coeficientes theta (V) ===\n"); print(tabla_beta1)
cat("\n=== Coeficientes lambda (W) ===\n"); print(tabla_beta2)
```

> **Output esperado:** Dos tablas con coeficiente, error estándar, z y p-valor.

---

# Bloque 12 — Predicciones de los 4 modelos en TEST y tabla comparativa

## ¿Qué hace este bloque y por qué es necesario?

Genera predicciones en TEST para los cuatro modelos y construye la tabla comparativa
final (MAE, RMSE, correlación de Spearman, AIC, BIC). Para el POGIT, AIC/BIC se
calculan a mano porque no es un objeto `glm`/`zeroinfl` con método `AIC()` nativo.

```{r bloque-12-comparacion}
pred_pois <- predict(pois_model, newdata = test_df, type = "response")
pred_nb   <- predict(nb_model,   newdata = test_df, type = "response")
pred_zip  <- predict(zip_model,  newdata = test_df, type = "response")

V_test_mat <- as.matrix(V_test)
W_test_mat <- as.matrix(W_test)
theta_hat_test  <- plogis(as.vector(V_test_mat %*% beta1_hat))
lambda_hat_test <- exp(as.vector(W_test_mat %*% beta2_hat))
pred_pogit <- theta_hat_test * lambda_hat_test  # E_i = 1

# AIC/BIC manuales para POGIT
k_pogit    <- length(fit_pogit$par)
n_train    <- length(Y_train)
loglik_pogit <- -fit_pogit$value
aic_pogit  <- 2 * k_pogit - 2 * loglik_pogit
bic_pogit  <- k_pogit * log(n_train) - 2 * loglik_pogit

tabla_comparativa <- tibble::tibble(
  modelo   = c("Poisson", "NegBin", "ZIP", "POGIT"),
  MAE      = c(Metrics::mae(Y_test, pred_pois), Metrics::mae(Y_test, pred_nb),
               Metrics::mae(Y_test, pred_zip),  Metrics::mae(Y_test, pred_pogit)),
  RMSE     = c(Metrics::rmse(Y_test, pred_pois), Metrics::rmse(Y_test, pred_nb),
               Metrics::rmse(Y_test, pred_zip),  Metrics::rmse(Y_test, pred_pogit)),
  Spearman = c(cor(Y_test, pred_pois, method = "spearman"),
               cor(Y_test, pred_nb,   method = "spearman"),
               cor(Y_test, pred_zip,  method = "spearman"),
               cor(Y_test, pred_pogit, method = "spearman")),
  AIC      = c(AIC(pois_model), AIC(nb_model), AIC(zip_model), aic_pogit),
  BIC      = c(BIC(pois_model), BIC(nb_model), BIC(zip_model), bic_pogit)
)

print(tabla_comparativa)
```

> **Output esperado:** La tabla final con las 4 filas (Poisson, NegBin, ZIP, POGIT) y
> las 5 métricas. Esta tabla es directamente la "Sección 3 — Resultados" de tu
> documento.

---

# Bloque 13 — POGIT: SoW/SioW predicho vs. empírico (validación final)

## ¿Qué hace este bloque y por qué es necesario?

Compara $\hat\theta_i$ (SoW predicho) contra el SoW empírico exportado en el Script 2
(`empirical_sow_adidas.xlsx`) — el benchmark real de negocio, no solo la métrica de
ajuste de conteos del Bloque 12.

```{r bloque-13-pogit-vs-empirico}
# [AJUSTADO] Ruta absoluta — mismo criterio que el Bloque 2 y que el Script 3 (descriptivo)
ruta_sow_empirico <- "C:/Users/User/Documents/Maestria Ciencia de Datos - PUJ Cali/Proyecto_Maestria_SOW_Addidas/cod_grupo2 2/cod_grupo2/data/matrices/empirical_sow_adidas.xlsx"
sow_emp <- readxl::read_excel(ruta_sow_empirico, sheet = "sow")[[1]]
ids_sow <- readxl::read_excel(ruta_sow_empirico, sheet = "id")[[1]]

idx_match <- match(ids_test, ids_sow)
stopifnot(!any(is.na(idx_match)))
sow_emp_alineado <- sow_emp[idx_match]

mae_theta <- Metrics::mae(sow_emp_alineado, theta_hat_test)
cor_theta <- cor(sow_emp_alineado, theta_hat_test, method = "spearman")

message("MAE (theta_hat vs SoW emp\u00edrico, TEST): ", round(mae_theta, 4))
message("Correlaci\u00f3n de Spearman (theta_hat vs SoW emp\u00edrico): ", round(cor_theta, 4))
```

> **Output esperado:** Un MAE entre 0 y 1, y una correlación de Spearman — idealmente
> alta y positiva, indicando que el modelo ordena correctamente a los clientes de
> mayor a menor SoW real, aunque el valor exacto tenga error.